ACORDAO-COMPLETO-2567663

ACÓRDÃO 1792/2023 ATA 5/2023 - PRIMEIRA CÂMARA

VISTOS, relatados e discutidos estes autos de recurso de reconsideração interposto contra o Acórdão 1927/2022-TCU-Primeira Câmara, proferido em tomada de contas especial,
ACORDAM os Ministros do Tribunal de Contas da União, reunidos em sessão da Primeira Câmara, ante as razões expostas pelo relator, em:
9.1. conhecer do presente recurso de reconsideração, nos termos dos artigos 32, inciso I, e 33 da Lei 8.443/1992, para, no mérito, negar-lhe provimento; e 
9.2. dar ciência desta deliberação ao recorrente e à Procuradoria da República na Paraíba.

Recurso de reconsideração interposto contra acórdão proferido em tomada de contas especial instaurada em razão da omissão no dever de prestar contas dos recursos recebidos por força do Programa Nacional de Inclusão de Jovens - Projovem Campo.

Primeira Câmara

Prefeitura Municipal de Aroeiras - PB.

3. Interessados/Responsáveis/Recorrentes:
3.1. Interessado: Fundo Nacional de Desenvolvimento da Educação (00.378.257/0001-81).
3.2. Responsável: Mylton Domingues de Aguiar Marques (XXX.172.584-XX).
3.3. Recorrente: Mylton Domingues de Aguiar Marques (XXX.172.584-XX)..

13.1. Ministros presentes: Walton Alencar Rodrigues (Presidente), Benjamin Zymler (Relator) e Jhonatan de Jesus.
13.2. Ministro-Substituto convocado: Augusto Sherman Cavalcanti.
13.3. Ministro-Substituto presente: Weder de Oliveira.

BENJAMIN ZYMLER

Ministro-Substituto Weder de Oliveira.

Trata-se de recurso de reconsideração interposto pelo sr. Mylton Domingues de Aguiar Marques, ex-prefeito do Município de Aroeiras/PB, nas gestões 2013/2016 e 2017/2020, contra o Acórdão 1927/2022-TCU-Primeira Câmara, proferido em tomada de contas especial (peça 22) .
2.	A tomada de contas especial foi instaurada em razão da omissão no dever de prestar contas dos recursos recebidos por força do Programa Nacional de Inclusão de Jovens - Projovem Campo, ciclo 2014, cujo prazo encerrou-se em 8/2/2018.
3.	Os recursos repassados pelo Fundo Nacional de Desenvolvimento da Educação (FNDE) ao município de Aroeiras/PB, no âmbito do programa, totalizaram R$ 733.497,00 (peça 5) . 
4.	Especificamente, o programa previa o atendimento de 90 jovens ao longo de 24 meses de formação.
5.	Mediante o acórdão impugnado, o recorrente teve suas contas julgadas irregulares, foi condenado em débito pela quantia aproximada de R$ 30.000,00 e sofreu a pena de multa prevista no art. 57 da Lei 8.443/1992, no valor de R$ 10.000,00.
6.	Como fundamento do acórdão recorrido, assim constou de seu voto condutor (peça 70) :
"Estando os autos conclusos para julgamento, ingressou no Tribunal expediente do FNDE no qual se informava a apresentação, intempestiva, de prestação de contas relacionada a esta tomada de contas especial. ...
Após a realização de diligência ao FNDE, foram apresentadas notas técnicas que, analisadas pela unidade instrutiva respaldaram a realização de nova citação do responsável pelo saldo não justificado.
A prestação de contas apresentada intempestivamente contém elementos que permitiram concluir pelo afastamento da maior parte do débito inicialmente apurado.
No entanto, remanesce sua responsabilidade em relação ao descumprimento das normas do FNDE, especificamente a falta de apresentação tempestiva da prestação de contas".  (grifou-se) 
7.	Depois de se manifestar pelo conhecimento do recurso, a unidade técnica assim se manifestou quanto ao mérito:
	"HISTÓRICO
2.	O presente processo cuida de Tomada de Contas Especial (TCE) instaurada pelo Fundo Nacional de Desenvolvimento da Educação (FNDE) , em desfavor de Mylton Domingues de Aguiar Marques, ex-prefeito do Município de Aroreiras/PB, gestões 2013/2016 e 2017/2020, em razão da omissão no dever de prestar contas dos recursos recebidos por força do Programa Nacional de Inclusão de Jovens - Projovem Campo, ciclo 2014, com prazo final para apresentação das contas estabelecido em 8/2/2018.
3.	Mediante o mencionado programa, o FNDE repassou ao Município de Aroeiras/PB o valor total de R$ 733.497,00, conforme as ordens bancárias acostadas à peça 5.
4.	Não obstante ter sido diligenciado para apresentar contas, nos termos do Ofício 174E/2018-SEOPC/COPRA/CGCAP/DIFIN/FNDE, de 16/3/2018 (peças 2 e 3) , o responsável permaneceu silente. Sendo assim, em 30/5/2019, o dirigente do FNDE autorizou a instauração de TCE (peça 1) .
5.	Em 16/7/2019, o FNDE emitiu o Relatório de TCE 57/2019, que apurou dano ao Erário no valor total de R$ 733.497,00, sob a responsabilidade de Mylton Domingues de Aguiar Marques (peça 13) .
6.	Entre 25/10 e 1°/11/2019, a Controladoria-Geral da União (CGU) expediu o Relatório de Auditoria, o Certificado de Auditoria e o Parecer do Dirigente do Órgão de Controle Interno, referência 2.953/2019-CGU (peças 15-17) , todos pela irregularidade das contas, em consonância com as informações contidas no Relatório do Tomador de Contas (peça 13) . Em 11/11/2019, foi proferido o Pronunciamento Ministerial atestando o conhecimento das irregularidades (peça 18) .
7.	Em 26/11/2019, a Secretaria de Controle Externo de Tomada de Contas Especial (Secex-TCE) propôs a citação do responsável (peças 22-24) . Considerando que o prazo regimental transcorreu sem qualquer manifestação do responsável, a Secex-TCU propôs, em 21/8/2020, que as contas fossem julgadas irregulares com imputação de débito e multa (peça 36-38) .
8.	O relator, em 20/11/2020, em seguida ao parecer do Ministério Público junto ao TCU (MP-TCU) concordante com a proposta de mérito da Secex-TCE, determinou a restituição dos autos à Unidade Técnica em razão do Ofício 26834/2020, encaminhado pelo FNDE, acerca da apresentação intempestiva da prestação de contas do Programa Projovem, ciclo 2014, a fim de analisar a respectiva nota técnica a ser apresentada pelo FNDE (peças 39-41) .
9. 	Após análise da documentação juntada pelo FNDE (peças 52-55) , em 5/7/2021, foi proposta nova citação do responsável (peças 57-59) , que permaneceu revel e, por meio do Acórdão 1927/2022-TCU-Primeira Câmara, prolatado em 5/4/2022 e na forma transcrita na seção "Introdução", suas contas foram julgadas irregulares com débito e multa (peça 69) .
10.	Inconformado, Mylton Domingues de Aguiar Marques interpôs recurso de reconsideração (peças 81 e 82) , que será analisado a seguir.
	...
EXAME DE MÉRITO 
12.	Delimitação 
12.1	Constitui objeto do presente recurso verificar:
	a) em preliminar e de ofício, a ocorrência da prescrição; e
	b) no mérito, a comprovação da regular aplicação da totalidade dos recursos recebidos, em especial, quanto à devolução ao FNDE dos valores relativos às despesas consideradas irregulares.
13.	Da prescrição
13.1	Embora o recorrente não tenha apresentado qualquer alegação a respeito, a análise acerca de eventual prescrição se torna necessária, em razão do recente julgamento, pelo Supremo Tribunal Federal (STF) , do RE 636886 (Tema 899 - Repercussão Geral) .
13.2	Nesse ponto, é importante mencionar que, nos processos de controle externo, matéria de ordem pública pode ser revista de ofício ou mediante provocação da parte por simples petição, independentemente de recurso (Acórdão 1160/2015-TCU-Plenário, relator Ministro Augusto Nardes) . De mesmo modo, ressalta-se que questões de ordem pública autorizam o órgão ad quem a julgar fora do que consta nas razões ou contrarrazões do recurso (Acórdão 690/2010-TCU-Plenário, relator Ministro Augusto Nardes) .
13.3	No exame da prescrição, a Serur tem adotado os entendimentos detalhados nas peças 94 e 95, que contém estudo e pronunciamentos anteriores da secretaria sobre o tema. Nessas manifestações, estão desenvolvidas as seguintes premissas, que serão utilizadas no presente exame:
	a) ao julgar o RE 636.886, o STF conferiu nova interpretação ao art. 37, § 5º, da Constituição Federal, fixando a tese de que 'é prescritível a pretensão de ressarcimento ao erário fundada em decisão de Tribunal de Contas';
	b) as pretensões punitiva e de ressarcimento devem observar o mesmo regime na atividade de controle externo, dado o objetivo comum da prescrição, de fixar prazo para o Tribunal de Contas agir, para caracterizar o ilícito, identificar seu autor, dimensionar as consequências da conduta e impor as consequências legais, independentemente de tais consequências terem natureza punitiva ou ressarcitória; e
	c) até que sobrevenha norma específica, entende-se que a prescrição das pretensões punitiva e de ressarcimento, no processo de controle externo, deve observar o regime da Lei 9.873/1999, na linha dos recentes pronunciamentos do STF a respeito. Sem prejuízo de se realizar o exame da prescrição também segundo o prazo decenal previsto no Código Civil, o critério adotado, na formulação da proposta de encaminhamento, será o da Lei 9.873/1999.
13.4	Além disso, mediante o julgamento da Ação Direta de Inconstitucionalidade (ADI) 5509, manejada contra dispositivos de lei ordinária e da Constituição do Estado do Ceará, fixando prazo prescricional para processos do respectivo tribunal de contas e da relatoria do Ministro Edson Facchin, ficou estabelecido, como regra geral, que "o termo inicial da contagem do prazo deve ser o da entrada do processo de fiscalização no âmbito do Tribunal de Contas, ou dos órgãos que, por lei, são encarregados pelo controle interno". Essa regra geral teve sua aplicação explicitada para algumas situações particulares, a saber:
	i) no caso de omissão de prestação de contas: 'o dano a ser apurado pela ausência de prestação de contas tem o lapso prescricional iniciado na data em que as contas deveriam ter sido entregues';
	ii) na hipótese de irregularidades detectadas no exame da prestação de contas: 'o procedimento prévio à instauração da tomada de contas ... deve ser encerrado o quanto antes, sendo que as irregularidades que tenham porventura sido nele identificadas somente terão iniciada a fluência do prazo prescricional após a competente comunicação para o órgão de controle interno ou para o Tribunal de Contas'; e
	iii) em irregularidades constatadas em fiscalizações, denúncias e representações: 'finalmente, deve-se contar o prazo prescricional a partir da data do conhecimento da irregularidade nos casos em que, por iniciativa própria, o Tribunal realiza auditorias ou inspeções, assim como nos casos em que a ele são diretamente levadas as informações necessárias para a instauração de tomada de contas especial'.
13.5	Importante observar, que a discussão travada pelo STF teve por referência o modelo federal. Assim, os fundamentos lançados no julgamento da ADI 5509 repercutem inevitavelmente nos processos do TCU.
Análise da prescrição segundo os critérios do Acórdão 1441/2016-TCU-Plenário
13.6	No que se refere à prescrição segundo os critérios do Acórdão 1441/2016-TCU-Plenário, tem-se que a prescrição da pretensão punitiva e do débito subordinam-se ao prazo geral de dez anos (art. 205 do Código Civil) , contado a partir da data da ocorrência do fato e interrompido pelo ato que ordenar a citação, a audiência ou a oitiva da parte.
13.7	A presente TCE trata da seguinte irregularidade: não-comprovação da boa e regular aplicação dos recursos repassados ao Município de Aroeiras/PB, em face da omissão do dever de prestar contas. Assim, considerar-se-á a data final para entrega da prestação de contas final como o termo inicial para contagem do prazo prescricional.
13.8	Nos presentes autos, percebe-se claramente a inocorrência da prescrição pelas balizas definidas no Acórdão 1441/2016-TCU-Plenário, uma vez que transcorreu menos de dez anos do prazo final para prestação de contas, que deveria ocorrer em 8/2/2018, e o ato ordenatório da primeira citação, em 27/11/2019 (peças 22-24) . Vale anotar, ainda, que o acórdão que julgou as presentes contas foi prolatado em 5/4/2022 (peça 69) .
Análise da prescrição pelo regime da Lei 9.873/1999
13.9	Adotando-se as premissas fixadas na Lei 9.873/1999, observa-se que não teria ocorrido a prescrição. Para tanto, é preciso considerar os seguintes parâmetros:
	a) Termo inicial:
	a.1) a Lei 9.873/1999, art. 1º, parte final, traz previsão expressa a respeito do início do prazo em se tratando de infrações imediatas e aquelas de caráter permanente ou continuado. As primeiras ocorrem contadas da data da prática do ato, e aquelas do dia em que tiver cessado a permanência ou a continuidade; e
	a.2) aplicando ao caso concreto o entendimento perfilhado pelo STF no julgamento da ADI 5509, considera-se como termo inicial para contagem do prazo prescricional a data final para apresentação da prestação de contas, em 8/2/2018.
	b) Prazo:
	b.1) a Lei 9.873/1999 apresenta um prazo geral, de cinco anos (art. 1º) , e um prazo especial, previsto no art. 1º, § 2º, a saber: 'quando o fato objeto da ação punitiva da Administração também constituir crime, a prescrição reger-se-á pelo prazo previsto na lei penal';
	c) Causas de interrupção: no regime da Lei 9.873/1999, a prescrição se interrompe por qualquer ato inequívoco, que importe apuração do fato (art. 2º, inciso II) . Os exemplos típicos, no caso em exame, são: (i) fase interna de exame da TCE na CGU; e (ii) fase externa de exame da TCE, no TCU. Com esse fundamento, a prescrição foi interrompida:
	c.1) em 16/3/2018, data do Ofício 174E/2018-SEOPC/COPRA/CGCAP/DIFIN/FNDE enviado ao recorrente para apresentação da prestação de contas (peça 2) ;
	c.2) em 16/7/2019, data do Relatório de TCE 57/2019 (peça 13) ;
	c.3) em 25/10/2019, data do Relatório de Auditoria (peça 15) ;
	c.4) em 31/10/2019, data do Certificado de Auditoria (peça 16) ;
	c.5) em 1º/11/2019, data do Parecer do Dirigente do Órgão de Controle Interno (peça 17) ;
	c.6) em 11/11/2019, data do Pronunciamento Ministerial (peça 18) ;
	c.7) em 26/11/2019, data da instrução preliminar de citação (peças 22-24) ;
	c.8) em 20/11/2020, data do despacho do relator determinado a restituição dos autos à Secex-TCE (peça 41) ;
	c.9) em 5/7/2021, data da instrução de mérito (peças 57-59) ; e
	c.10) em 5/4/2022, data do acórdão condenatório (peça 58) .
Da prescrição intercorrente
13.10	Nos termos do art. 1º, § 1º, da Lei 9.873/1999, opera-se a prescrição intercorrente se o processo ficar paralisado por mais de três anos, aguardando julgamento ou despacho.
13.11	Note-se que há uma correlação entre essa hipótese e as causas de interrupção da prescrição do art. 2º. Com efeito, uma vez interrompida a prescrição por alguma das hipóteses do art. 2º, o processo não pode ficar inativo, sem qualquer inovação processual relevante, por mais de três anos.
13.12	Trata-se de prazo específico, não se aplicando nem o prazo geral de cinco anos nem o prazo especial da lei penal (§ 2º) . A finalidade da prescrição intercorrente, com seu prazo próprio, é a de assegurar a eficiência e celeridade nas apurações administrativas. Seria contrário a essa finalidade a paralisação injustificada do processo por período maior que o triênio estabelecido para a hipótese.
13.13	A extrapolação do prazo de três anos, sem inovação relevante no processo, pode configurar negligência. Por isso, além de se operar a prescrição, deve-se promover a apuração da responsabilidade funcional decorrente da paralisação, se for o caso.
13.14	Em muitas situações o exame da prescrição intercorrente pode ficar prejudicado nos processos já em tramitação no TCU. Como a ação de ressarcimento era considerada imprescritível, as peças que compõem a tomada de contas especial, elencadas no art. 10 da Instrução Normativa-TCU 71/2012, não contemplam informações pormenorizadas quanto ao andamento do processo na fase interna, o que pode prejudicar a análise de eventual paralisação por mais de três anos.
13.15	Assim, caso o TCU venha a adotar a sistemática da Lei 9.873/1999 para aferir a prescrição, convém avaliar, oportunamente, a possibilidade de ajustes na IN TCU 71/2012, para que as tomadas de contas especiais encaminhadas ao Tribunal contemplem informações sobre as interrupções ocorridas na fase interna do procedimento.
13.16	Especificamente quanto a esta TCE, as próprias causas de interrupção elencadas acima permitem evidenciar que o processo teve andamento regular, não se operando a prescrição intercorrente.
Conclusão sobre a prescrição
13.17	Diante da análise da questão prescricional procedida anteriormente, conclui-se que, não obstante a existência de outras causas interruptivas, os eventos indicados acima são suficientes para evidenciar que não ocorreu a prescrição, nem mesmo a prescrição intercorrente, prevista no art. 1º, § 1º, da Lei 9.873/1999.
13.18	Partindo-se da premissa de que a pretensão reparatória segue as mesmas balizas (Lei 9.873/1999) , enquanto não houver norma específica a respeito, a demonstração de que não se operou a prescrição punitiva impõe, como consequência, a conclusão de que também é viável a condenação ao ressarcimento do prejuízo apurado nos autos. Com efeito, quanto ao débito e à multa, o novo parâmetro para exame da prescrição não altera o resultado do julgamento.
14.	Razões recursais
14.1	O recorrente aponta que as despesas supostamente não comprovadas serão justificadas com provas documentais, ora juntadas, razão pela qual entende que deve ser modificada a decisão combatida (peça 81, p. 2) .
14.2	Após breve relato do trâmite processual, registra a relação dos débitos a ele imputados e destaca que seu total representa menos de 5% do valor repassado a título do Programa Projovem, ciclo 2014 (peça 81, p. 2-4) .
14.3	Informa que os valores, cujas despesas foram consideradas irregulares e abaixo listados, foram recolhidos em 11/8/2020 (peça 81, p. 4) :
	Data de ocorrência
	Valor histórico (R$) 
	Tipo de parcela

	22/6/2015
	8.011,45
	Débito

	14/8/2015
	22.497,95
	Débito

	15/12/2016
	2.550,67
	Débito

	4/8/2015
	2.086,28
	Crédito

	24/8/2015
	3.073,51
	Crédito

14.4	Relativamente ao valor de R$ 8.011,45, afirma que foi transferido, em 22/5/2015, da conta específica do Programa Projovem para a conta FOPAG TEMP, e refere-se a pagamentos avulsos em duplicidade aos beneficiários, conforme a seguir:
	BENEFICIÁRIO
	VALOR (R$) 

	Josefa Alves
	2.086,28

	Josefa Chyrleild Alves
	2.846,56

	Saulo Pedro Araújo Figueiredo
	3.073,51

	Tarifa Bancária
	5,10

	TOTAL
	8.011,45

14.5	Considerando que apenas uma das beneficiárias não devolveu o valor indevidamente recebido, foi restituído à conta específica do aludido programa, em 11/8/2020, o valor de R$ 4.118,24, relativo à atualização do valor original de R$ 2.851,66, equivalente à soma do valor recebido em duplicidade por Josefa Chyrleild Alves (R$ 2.846,56) e da tarifa bancária (R$ 5,10) (peça 81, p.5-7) . 
14.6	Por oportuno, cabe destacar que as parcelas de crédito que compõem o débito, nos valores de R$ 2.086,28 e R$ 3.073,51, correspondem aos valores recebidos em duplicidade pelos beneficiários Josefa Alves e Saulo Pedro Araújo Figueiredo, e, posteriormente devolvidos à conta específica do programa em 4/8/2015 e 24/8/2015 (peça 4, p. 2 e 3) .
14.7	Em relação ao valor de R$ 22.497,95, informa que também foi transferido da conta específica do programa para a conta FOPAG TEMP, em 14/8/2015. Posteriormente, em 11/8/2020, foi devolvido à conta específica do programa o valor de R$ 31.975,98, que corresponde a esse valor atualizado (peça 81, p. 7) .
14.8	Quanto à importância de R$ 2.550,67, esclarece que é a diferença entre os valores constantes do extrato bancário da conta específica (R$ 98.823,56) e lançado na relação de pagamentos (R$ 96.272,89) . Em 11/8/2020, foi depositado o valor de R$ 3.175,62, que representa o valor de R$ 2.550,67 atualizado (peça 81, p. 7-8) .
14.9	Ao final, requer a reforma do acórdão recorrido, para julgar as contas regulares com ressalva e, tendo em vista a devolução tempestiva dos recursos inicialmente imputados, o reconhecimento de sua boa-fé para retirar a multa aplicada ou, caso assim não se entenda, a aplicação do valor mínimo (peça 81, p. 8) .
	Análise
14.10	Em anexo às razões recursais, o recorrente apresenta documentos, conforme listados ao final da peça recursal e consistentes em extratos bancários, planilha explicativa dos valores devolvidos, notas de empenho e GRUs e respectivos comprovantes de pagamentos (peça 82) .
14.11	Nos termos da Nota Técnica 12/2021 (peça 54) , a execução física foi aprovada com ressalvas. 
14.12	Quanto à execução financeira, mediante a Nota Técnica 2402993/2021, foi constatada divergência entre o valor correspondente aos recursos próprios indicado na prestação de contas e o valor apurado na prestação de contas (R$ 32.608,18) ; foi verificado crédito de valores na conta específica do programa, não declarados como recursos próprios no demonstrativo correspondente (R$ 32.608,18) ; foi apurada divergência de R$ 2.550,67 entre o valor encontrado no extrato bancário da conta específica (R$ 98.823,56) e o valor declarado na relação de pagamentos (R$ 96.272,89) ; e foram apontados pagamentos com recursos do programa não declarados na Relação de Pagamentos (R$ 8.011,45 e R$ 22.497/95) . Assim, diante da ausência de documentos comprobatórios desses pagamentos, registrou-se não ser possível atestar a boa regular aplicação dos recursos no objeto do programa e concluiu-se pela insuficiência da documentação apresentada para fins de prestação de contas.
14.13	Com base nas referidas notas técnicas, foi efetivada a citação do recorrente, conforme trecho a seguir transcrito (peças 61 e 62) :
Irregularidade: divergência parcial entre a movimentação financeira e as informações sobre os respectivos documentos de despesa apresentados na prestação de contas do Programa Nacional de Inclusão de Jovens - Projovem Campo, ciclo 2014.
Evidência da irregularidade: documento técnico presente na peça 55. 
Normas infringidas: art. 37, caput, c/c o art. 70, parágrafo único, da Constituição da República Federativa do Brasil; art. 93, do Decreto-lei 200/1967; art. 66, do Decreto 93.872/1986; e art. 23, da Resolução CD/FNDE 11/2014.
14.14	Vale lembrar que, nesta fase, o recorrente apresenta pela primeira vez defesa em relação às irregularidades constatadas nesta prestação de contas, que foram apresentadas intempestivamente. 
14.15	Da análise dos extratos bancários ora juntados, observa-se que se referem à conta específica do programa, à conta de FOPAG TEMP e à conta FPM (peça 82, p 1-17) . Nota-se que esses extratos estão incompletos, pois não abrangem a vigência do Programa Projovem, Ciclo 2014, a qual, conforme o Relatório do Tomador de Contas (peça 13) , compreendeu o período de 23/9/2014 a 23/9/2017.
14.16	Merece registro que na planilha relativa às devoluções dos recursos do programa, à exceção do valor de R$ 8.011,45, constam informações adicionais em relação aos valores impugnados. Em relação ao valor de R$ 22.497,95, consta que foi retirado da conta específica do programa e depositado na conta FOPAG e utilizado em outros pagamentos. Quanto ao valor de R$ 2.550,67, está registrado que corresponde à diferença do pagamento de patronais das folhas dos exercícios de 2015 e 2016, o valor correto é R$ 96.272, 89, e não R$ 98.823,56 (peça 82, p. 18) .
14.17	Como se nota, houve a utilização indevida de parte dos recursos repassados ao Município de Aroeiras/PB, em razão do Programa Projovem, ciclo 2014, bem como reconhecimento da obrigatoriedade da devolução desses valores ao FNDE.
14.18	Mediante guias de despesa orçamentária, notas de empenho, demonstrativos de débito, GRUs e respectivos comprovantes de pagamento, o recorrente demonstra que, em 11/8/2020, foi efetivada a devolução dos valores do Programa Projovem, ciclo 2014, irregularmente aplicados, ao FNDE (peça 82, p. 26-43) . 
14.19	Não obstante, entende-se que tais elementos não são suficientes para demonstrar a boa e regular aplicação da totalidade dos recursos recebidos, e, por consequência, alterar o acórdão recorrido. Considerando, de acordo com os comprovantes de pagamento das GRUs (peça 82, p. 31, 37 e 43) , que as parcelas devolvidas tiveram como origem a conta específica do programa, entende-se que não houve a recomposição dos valores repassados para a realização do objeto o Programa Projovem. Em outras palavras, entende-se que os valores aplicados indevidamente não devem ser restituídos à União a partir da conta específica do programa. 
14.20	Com vistas ao esclarecimento, vale destacar que, conforme informação do Relatório do Tomador de Contas, a vigência do programa terminou em 23/9/2017 (peça 13) ; que os extratos bancários da conta específica evidenciam, de forma incompleta, lançamentos de 22/9/2014 a 31/12/2016 (peças 4 e 82, p. 9) ; e que não constam dos autos os extratos bancários relativos às aplicações financeiras. Ademais, considerando que o mencionado recolhimento aos cofres do FNDE foi realizado em 11/8/2020, revela-se razoável conjecturar que o recorrente, na prestação de contas, enviada em 17/9/2020, tenha encaminhado ao FNDE cópias das mencionadas GRUs.
14.21	Adicionalmente, cabe esclarecer que os valores devolvidos a partir de conta específica de programa/convênio devem corresponder ao saldo não aplicado. De outra forma, haveria dupla utilização indevida dos recursos públicos. A primeira, seria na origem da irregularidade, ou seja, na realização de despesas alheias à finalidade do objeto. A segunda, na devolução dos valores irregularmente aplicados ao órgão repassador/concedente a partir de recursos da conta específica do próprio programa/convênio.
14.22	Por oportuno, cabe mencionar que é pacífico no TCU, conforme disposição expressa no parágrafo único do art. 70 da Constituição Federal, bem assim do disposto no art. 93 do Decreto-Lei 200/1967 c/c o art. 66 do Decreto 93.872/1986, que incide sobre o gestor o ônus da prova quanto à regular aplicação dos valores que lhe foram confiados para execução do objeto pactuado. Nesse sentido, os seguintes Acórdão 2436/2015-TCU-Plenário, relatora Ministra Ana Arraes; 7.778/2015-TCU-1ª Câmara, relator Ministro José Múcio Monteiro; 3.713/2015-TCU- 1ª Câmara, relator Ministro Benjamin Zymler; 4.649/2015-TCU-2ª Câmara, relatora Ministra Ana Arraes; e 2.857/2019-TCU-1ª Câmara, relator Ministro Walton Alencar Rodrigues) .
14.23	Relativamente à boa-fé, no âmbito do TCU, adota-se a acepção objetiva, consistente na atuação conforme um padrão de conduta aceito como adequado e recomendável pelo meio social onde está inserido o agente, e não na boa-fé subjetiva, relacionada ao estado mental quando atuou, isto é, o propósito presente na conduta. 
14.24	Em outras palavras, é considerado de boa-fé o responsável que, embora tenha concorrido para o dano ao erário ou outra irregularidade, seguiu as normas pertinentes, os preceitos e os princípios do direito. Não é necessário comprovar a má-fé (dolo) , mas apenas da ausência de boa-fé objetiva, para a responsabilização do agente Nesse sentido, tem-se os Acórdão 13732/2019-TCU-Primeira Câmara, relator Ministro Walton Alencar Rodrigues; 3.739/2019-TCU-1ª Câmara, relator Ministro Bruno Dantas; 351/2019-TCU-Plenário, relator Ministro Vital do Rêgo; 7.936/2018-TCU-2ª Câmara, relator Ministro-Substituto Augusto Sherman; 6.317/2018-TCU-2ª Câmara, relatora Ministra Ana Arraes; e 1.486/2012-TCU-2ª Câmara, relator Ministro-Substituto Marcos Bemquerer Costa.
14.25	Nos termos do art. 12, § 2º da Lei 8.443/1992, o reconhecimento da boa-fé pelo Tribunal, realizado por ocasião da resposta à citação, enseja tão-somente concessão de prazo adicional para a pagamento do débito atualizado monetariamente, o que, não havendo outras irregularidades, sana o processo. A seguir, recentes deliberações do TCU acerca do pagamento tempestivo do débito:
Acórdão 3976/2019-TCU-Primeira Câmara, relator Ministro Walton Rodrigues:
O pagamento tempestivo do débito, atualizado monetariamente, após a concessão de novo e improrrogável prazo opera sua quitação, não cabendo a incidência de juros quando do julgamento de mérito do processo.
Acórdão 2144/2018-TCU-Plenário, relator Ministro Bruno Dantas (mantido pelo Acórdão 124/2021-TCU-Plenário, relator Ministro Raimundo Carreiro) :
O pagamento tempestivo do débito na fase de citação, atualizado monetariamente, opera sua quitação, não cabendo a incidência de juros quando do julgamento do processo. Todavia, caso não reste caracterizada a boa-fé do responsável ou na subsistência de outras irregularidades, as contas serão julgadas irregulares com aplicação da multa prevista no art. 58, inciso I, da Lei 8.443/1992. 
14.26	No mesmo sentido dos acórdãos acima, podem ser mencionados os que se seguem: 430/2020-TCU-Plenário, relator Ministro Benjamin Zymler; 5.454/2020-TCU-1ª Câmara, relator Ministro Bruno Dantas; 2.579/2020-TCU-2ª Câmara, relator Ministro Raimundo Carreiro; e 1.143/2019-TCU-1ª Câmara, relator Ministro Benjamin Zymler.
14.27	Dessa forma, o pagamento tempestivo do débito, atualizado monetariamente, em fase de citação opera sua quitação, não cabendo a incidência de juros quando do julgamento do processo. A análise de boa-fé e a verificação quanto à existência de outras irregularidades têm reflexo tão-somente sobre o mérito das contas (regular com ressalva ou irregular) e sobre a aplicação da multa prevista no art. 58, inciso II, da Lei 8.443/1992. Ou seja, a comprovação da boa-fé, juntamente com a inexistência de débito e de outras irregularidades, são requisitos para o julgamento pela regularidade das contas.
14.28	Diante da omissão no dever de prestar contas do recorrente, na fase interna da TCE, a não-comprovação da boa e regular aplicação dos recursos recebidos, mediante a prestação de contas intempestivamente apresentada, bem como sua revelia no Tribunal, não há como reconhecer sua boa-fé e afastar a multa a ele aplicada.
14.29	Desse modo, não há como acolher as razões apresentadas.
CONCLUSÃO
15.	Em face das análises anteriores, conclui-se que:
	a) não ocorreu a prescrição das pretensões punitiva e ressarcitória, seja pelos ditames do Código Civil (Acórdão 1441/2016-TCU-Plenário) seja pelas balizas da Lei 9.873/1999; e
	b) as razões recursais apresentadas, juntamente com os demais elementos constantes dos autos, não conseguiram demonstrar a regularidade da aplicação da totalidade dos recursos recebidos pelo Município de Aroeiras/PB por força do Programa Projovem, ciclo 2014, uma vez que os valores irregularmente aplicados foram devolvidos aos cofres do FNDE a partir da conta específica do referido programa sem demonstração da restituição desses valores à mencionada conta.
15.1	Sendo assim, a proposta será pela negativa de provimento ao presente recurso.
PROPOSTA DE ENCAMINHAMENTO
16.	Ante o exposto, submete-se à consideração superior a presente análise do recurso de reconsideração interposto por Mylton Domingues de Aguiar Marques contra o Acórdão 1927/2022-TCU-Primeira Câmara, propondo-se, com fundamento nos arts. 32, inciso I, e 33, da Lei 8.443/1992:
	a) conhecer do recurso e, no mérito, negar-lhe provimento; e
	b) 	comunicar a deliberação que vier a ser proferida por esta Corte ao recorrente, à Procuradoria da República no Estado da Paraíba e aos demais interessa
8.	O Ministério Público junto ao TCU manifestou-se de acordo com a unidade técnica.
	É o relatório.

Alessandra Cavalcanti Ribeiro (18774/OAB-PB), representando Mylton Domingues de Aguiar Marques.

Subprocurador-Geral Lucas Rocha Furtado.

PROGRAMA PROJOVEM CAMPO, CICLO 2014. APRESENTAÇÃO TARDIA DAS CONTAS AO ÓRGÃO REPASSADOR. DÉBITO E MULTA. RECURSO DE RECONSIDERAÇÃO. NÃO INCIDÊNCIA DA PRESCRIÇÃO. NEGATIVA DE PROVIMENTO.

TOMADA DE CONTAS ESPECIAL (TCE)

Secretaria de Recursos (Serur); Unidade de Auditoria Especializada em Tomada de Contas Especial (AudTCE).

Trata-se de recurso de reconsideração interposto pelo sr. Mylton Domingues de Aguiar Marques, ex-prefeito do Município de Aroeiras/PB, nas gestões 2013/2016 e 2017/2020, contra o Acórdão 1927/2022-TCU-Primeira Câmara, proferido em tomada de contas especial (peça 22) .
2.	A tomada de contas especial foi instaurada em razão da omissão no dever de prestar contas dos recursos recebidos por força do Programa Nacional de Inclusão de Jovens - Projovem Campo, ciclo 2014, cujo prazo encerrou-se em 8/2/2018.
3.	Os recursos repassados pelo Fundo Nacional de Desenvolvimento da Educação (FNDE) ao município de Aroeiras/PB, no âmbito do programa, totalizaram R$ 733.497,00 (peça 5) . 
4.	Especificamente, o programa previa o atendimento de 90 jovens ao longo de 24 meses de formação para a elevação da escolaridade.
5.	Mediante o acórdão impugnado, o recorrente teve suas contas julgadas irregulares, foi condenado em débito pela quantia de R$ 27.900,28 e sofreu a pena de multa prevista no art. 57 da Lei 8.443/1992, no valor de R$ 10.000,00.
6.	Estando presentes os requisitos de admissibilidade previstos nos arts. 32, inciso I, e 33 da Lei 8.443/1992, entendo que cabe conhecer do recurso e adentrar o seu mérito.
II
7.	Alega o recorrente, em essência, que (peça 81) :
	- os valores impugnados foram devidamente recolhidos em 11/8/2020; e
	- o débito atinge apenas 5% dos valores repassados e deve ser considerada a sua boa-fé.
8.	Tanto a unidade técnica quanto o Ministério Público junto ao TCU entenderam que essas alegações não merecem prosperar e que deve ser negado provimento ao recurso de reconsideração.
III
9.	Inicialmente, trato da análise dos prazos prescricionais.
10.	A matéria é regida pela Resolução TCU 344/2022, a qual estabelece que prescrevem em cinco anos as pretensões punitiva e ressarcitória (art. 2º) . 
11.	O marco inicial da contagem dos prazos prescricionais está estabelecido no art. 4º dessa norma:
"Art. 4° O prazo de prescrição será contado: 
I - da data em que as contas deveriam ter sido prestadas, no caso de omissão de prestação de contas; 
II - da data da apresentação da prestação de contas ao órgão competente para a sua análise inicial; 
III - do recebimento da denúncia ou da representação pelo Tribunal ou pelos órgãos de controle interno, quanto às apurações decorrentes de processos dessas naturezas; 
IV - da data do conhecimento da irregularidade ou do dano, quando constatados em fiscalização realizada pelo Tribunal, pelos órgãos de controle interno ou pelo próprio órgão ou entidade da Administração Pública onde ocorrer a irregularidade; 
V - do dia em que tiver cessado a permanência ou a continuidade, no caso de irregularidade permanente ou continuada."
12.	No caso em tela, o prazo prescricional começou a ser contado do dia 8/2/2018, data em que as contas deveriam ter sido prestadas, nos termos do art. 4º, inciso I, da referida resolução (peça 2) .
13.	Por outro lado, a norma estabelece as seguintes causas interruptivas da prescrição:
"Art. 5º A prescrição se interrompe: 
I - pela notificação, oitiva, citação ou audiência do responsável, inclusive por edital; 
II - por qualquer ato inequívoco de apuração do fato; 
III - por qualquer ato inequívoco de tentativa de solução conciliatória; 
IV - pela decisão condenatória recorrível."
14.	Verifico que em 12/4/2018, dentro do prazo de cinco anos, foi operada a interrupção da prescrição em razão da notificação do responsável no âmbito interno, hipótese prevista no inciso I do art. 5º da Resolução TCU 344/2022 (peça 3) .
15.	Depois de interrompida a prescrição, cabe aferir se incide a prescrição intercorrente, que ocorre caso o processo fique paralisado por mais de três anos, pendente de julgamento ou despacho, sendo interrompida "por qualquer ato que evidencie o andamento regular do processo, excetuando-se pedido e concessão de vista dos autos, emissão de certidões, prestação de informações, juntada de procuração ou subestabelecimento e outros atos que não interfiram de modo relevante no curso das apurações" (§ 1º do art. 8º da Resolução 344/2022) .
16.	Em 19/12/2019, foi realizada a citação do responsável (peça 27) .
17.	Em 5/4/2022, foi proferido o acórdão ora impugnado que julgou as contas dos responsáveis (peça 69) .
18.	Em 20/10/2022, a Secretaria de Recursos manifestou-se sobre o mérito do presente recurso de reconsiderações (peça 96) .
19.	Da análise desse histórico processual, verifica-se que não transcorreu o prazo de três anos sem que o processo se movimentasse, de forma que a prescrição intercorrente também não restou configurada.
VI
20.	O débito imputado apresenta a seguinte configuração (peça 55) :
	Data de ocorrência
	Valor histórico (R$) 
	D/C

	22/6/2015
	  8.011,45
	Débito

	14/8/2015
	22.497,95
	Débito

	15/12/2016
	  2.550,67
	Débito

	4/8/2015
	  2.086,28
	Crédito

	24/8/2015
	  3.073,51
	Crédito

	- as quantias de R$ 22.497,95 e de R$ 8.011,45 referem-se a transferências indevidas da conta específica para outras contas da prefeitura; 
	- a quantia de R$ 2.550,89 corresponde à diferença entre o valor constante da Relação de Pagamentos (R$ 96.722,89) e o valor constante do extrato bancário (R$ 98.823,56) ;
	- os créditos de R$ 2.086,28 e de R$ 3.073,51 correspondem à devolução parcial para a conta específica da transferência de R$ 8.011,45.
21.	O recorrente indica que devolveu essas quantias impugnadas com recursos da própria conta específica do programa. 
22.	Dessa forma, verifico que não houve a recomposição dos valores repassados para a realização do objeto do Programa Projovem. Pelo contrário, com esse procedimento, houve duplo prejuízo à execução do programa. Primeiro, a utilização de recursos em outras finalidades, fato ensejador do débito que ora se trata. Segundo, a devolução à União de recursos que também deveriam ser aplicados no programa. 
23.	Ou seja, para que fosse elidido o débito, deveria ter havido a devolução ao FNDE com recursos próprios da municipalidade, caso se comprove que os recursos foram utilizados em proveito do município, ou do próprio responsável, caso não se configure essa última hipótese, como se apurou no acórdão recorrido.
24.	Outrossim, diante da injustificada apresentação intempestiva das contas e da não comprovação da boa e regular aplicação de parte dos recursos recebidos, não há como reconhecer a boa-fé do gestor.
VI
25.	Cabe, então, por não serem apresentados elementos aptos a reformar a decisão recorrida, negar provimento ao presente recurso de reconsideração.                                                
26.	Diante do exposto, acolho o parecer da unidade técnica e a manifestação do Ministério Público junto ao TCU, os quais incorporo como razões de decidir, e voto por que o Tribunal adote o acórdão que ora submeto à deliberação deste Colegiado.
TCU, Sala das Sessões, em 14 de março de 2023.
BENJAMIN ZYMLER 
Relator